臺灣高雄地方法院民事判決　　　93年度訴字第2305號
原　　　告　　甲○○
訴訟代理人　　賴玉山律師
　　　　　　　邱佩芳律師
複代理人　　　楊瀚濤律師
被　　　告　　丙○○
兼訴訟代理人　乙○○
上列當事人間確認抵押權不存在等事件，本院於民國94年7 月7
日言詞辯論終結，判決如下：
    主    文
被告丙○○、乙○○二人間就座落高雄市苓雅區五塊厝一八三六
四建號，即門牌號碼高雄市○○路一五五號地下二層，層次面積
一七三五點六平方公尺，權利範圍五八分之二（即編號第五三、
五四號車位），由高雄市苓雅地政事務所以苓專字字第○一九八
六○號收件，於民國九十二年四月十日登記，設定最高限額新台
幣貳佰參拾萬元抵押權之設定行為，應予撤銷。
被告丙○○應將上開抵押權登記予以塗銷。
原告其餘之訴駁回。
訴訟費用由被告負擔。
    事實及理由
一、程序部分
(一)、按確認法律關係之訴，非原告有即受確認判決之法律上利益
    者，不得提起之，民事訴訟法第247 條亦有明文。所謂即受
    確認判決之法律上利益，係指因法律關係之存否不明確，致
    原告在私法上之地位有受侵害之危險，而此項危險得以對於
    被告之確認判決除去者而言，最高法院42年台上字第1031號
    判例可資參照。原告主張高雄市苓雅區五塊厝18364 建號，
    即門牌號碼高雄市○○路155 號地下二層，層次面積1735.6
    平方公尺，權利範圍2/58（即編號第53、54號車位，下稱系
    爭車位）為其向被告乙○○購買，指定登記在大增建設股份
    有限公司（下稱大增公司）名下，有起訴狀附卷可稽，是依
    原告之主張，92年4 月10日將系爭車位設定之最高限額230
    萬元之抵押權（下稱系爭抵押權）存在與否，將影響其對登
    記於大增公司名下之系爭車位所有權之完整性，故系爭抵押
    權存在，於其私法上地位有受侵害之危險，而得以確認判決
    除去，且該確認判決對原告有法律上之利益，其提起本件訴
    訟，應予准許。
(二)、次按預備合併之訴，係原告對於同一被告預料原告之訴有受
    敗訴之虞，在起訴時合併提起，或於訴訟中追加不能併存之
    訴訟，以期先位之訴受有敗訴或以後受變更為敗訴判決時，
    能就後位之聲明獲得勝訴判決，此種先後位之訴始終有附條
    件關係之訴之合併。又按訴狀送達後，原告不得將原訴追加
    或變更他訴。但不甚礙被告防禦或訴訟終結者，不在此限。
    民事訴訟法第255 條第1 項第7 款定有明文。查原告起訴請
    求確認系爭車位於民國92年4 月10日設定予被告丙○○之抵
    押權所擔保之債權不存在，並請求塗銷抵押權。起訴狀送達
    後，於94年4 月4 日以書狀追加預備聲明，聲請撤銷系爭車
    位之抵押權設定行為，並塗銷抵押權登記。其起訴聲明與追
    加聲明皆涉及被告間之借貸及抵押權設定之效力是否無效或
    得撤銷，經核不甚礙被告防禦或訴訟終結，原告為訴之追加
    ，應屬合法。
二、原告主張：(一)系爭車位係原告於85年2 月28日，連同高雄市
    苓雅區○○○段1562地號，面積0.2090公頃、應有部分291/
    10000 ，及地上建物門牌號碼高雄市○○區○○路155 號10
    樓之2 房屋（下稱系爭房地），以新台幣（下同）2 千萬元
    向被告乙○○購買，原告已依約給付價款，惟被告乙○○僅
    將系爭房地、未將系爭車位移轉登記予原告指定之大增公司
    ，經原告向本院訴請移轉登記，於93年2 月6 日獲勝訴判決
    ，於同年3 月11日確定。原告於93年4 月23日持前開確定判
    決辦理所有權移轉登記時，赫然發現被告乙○○竟與被告丙
    ○○通謀，於92年4 月10日將系爭車位設定存續期間92年 4
    月10日至122 年4 月10日之最高限額230 萬元之虛偽抵押權
    予被告丙○○。被告間既無債權債務存在，渠等虛偽設定之
    抵押權自為無效之法律行為，原告自得代位被告乙○○依民
    法第113 條第1 項之規定，請求被告丙○○塗銷抵押權以回
    復原狀。(二)退步言，縱認被告間之借貸及抵押權設定非通謀
    虛偽意思表示所為，惟被告乙○○設定系爭抵押權予被告丙
    ○○時，除系爭車位外，並無其他財產，其設定抵押權之行
    為顯有害及原告上開買賣之債權，原告自得依民法第244 條
    第1 、4 項聲請撤銷系爭抵押權之設定行為及塗銷抵押權登
    記等語。先位聲明：(一)確認被告就座落高雄市苓雅區五塊厝
    18364 建號，即門牌號碼高雄市○○路155 號地下2 層，層
    次面積17 35.6 平方公尺，權利範圍2/58（即編號第53、54
    號車位），高雄市苓雅地政事務所於92年以苓專字第019860
    號收件，於92年4 月10日登記以被告丙○○為抵押權人，設
    定最高限額23 0萬元抵押權所擔保之債權不存在。(二)被告丙
    ○○應將前項抵押權登記予以塗銷；備位聲明：(一)被告於92
    年4 月10日就系爭車位所為最高限額230 萬元之抵押權設定
    登記行為應予撤銷。(二)被告丙○○應將上開抵押權設定登記
    予以塗銷。
三、被告乙○○則以：83年間伊經營之經鼎工程股份有限公司（
    下稱經鼎公司）承攬水電、空調工程，每月需付工資及材料
    款約1 千萬元，因工程款核付緩慢，急需調用現金，遂於83
    年10月3 日向被告丙○○借款450 萬元。嗣因無法清償，另
    於84年3 月28日交付經鼎公司為發票人、到期日為84年9 月
    28日及同年11月28日、票面金額分別為250 萬元及230 萬元
    之本票及系爭車位權狀為借款之擔保。嗣因經鼎公司週轉不
    靈，未能清償借款。伊自從85年生意失敗，到現在都沒工作
    收入及其他財產，只好先將系爭車位設定抵押權予被告丙○
    ○，作為上開借款之擔保，上開借款及抵押權之設定皆為真
    正等語，資為抗辯，並聲明：原告之訴駁回。
四、被告丙○○則以：其於83年10月3 日自配偶蘇郭麗華合作金
    庫中山路支庫之帳戶內領出500 萬元，當場借予被告乙○○
    450 萬元。約半年後，被告乙○○交付上開2 本票及系爭車
    位權狀作為借款之擔保。上開2 張本票屆期提示皆不獲兌現
    ，其於85年4 月15日聲請本票裁定確定，因經鼎公司週轉不
    靈無從查封。嗣於91年12月24日於台北市見到被告乙○○，
    要求乙○○將系爭車位過戶抵債，經被告乙○○考慮後同意
    設定系爭抵押權，而於92年4 月10日完成設定，上開借款及
    抵押權之設定皆為真正等語，資為抗辯，並聲明：原告之訴
    駁回。
五、兩造不爭執事項如下：
(一)、83年10月3 日被告丙○○配偶蘇郭麗華合作金庫中山路支庫
    （下稱合作金庫）0000000000000 帳戶現金支出500 萬元。
(二)、85年2 月28日原告向被告乙○○購買高雄市苓雅區○○○段
    1562號土地，及地上建物高雄市○○區○○路155 號10樓之
    2 建物，與地下二層編號53、54號停車位（18364 建號，即
    系爭車位），價金2000萬元。
(三)、85年間被告丙○○持發票人為經鼎公司之本票2 張，面額分
    別為250 萬元及230 萬元，向台灣台北地方法院（下稱台北
    地院）聲請本票裁定，經台北地院於85年4 月15日以85年票
    字第7271號裁定准予強制執行。
(四)、87年4 月21日被告乙○○將系爭車位以外之前開買賣標的移
    轉登記予原告指定之大增公司。
(五)、92年2 月27日原告訴請被告乙○○移轉系爭車位予大增公司
    ，經本院92年度訴字第595 號判決原告勝訴，於93年3 月11
    確定。
(六)、92年4 月10日被告乙○○將系爭車位設定抵押權予被告丙○
    ○。
(七)、93年4 月23日系爭車位登記為大增公司所有。
六、兩造爭執之事項如下：(一)先位聲明部分：被告間之450 萬元
    借款債權及系爭車位設定最高限額230 萬元之抵押權是否為
    通謀虛偽意思表示所為？(二)備位聲明部分：原告主張依民法
    第244 條第1 、4 項訴請撤銷抵押權設定行為及塗銷抵押權
    登記，有無理由？本院判斷意見如下：
(一)、先位聲明部分：被告間之450 萬元借款債權及系爭車位設定
    最高限額230 萬元之抵押權是否為通謀虛偽意思表示所為？
  (1)按第三人主張表意人與相對人通謀而為虛偽意思表示者，該
    第三人應負舉證之責。最高法院48年台上字第29號判例可資
    參照。原告主張被告就借款及抵押權之設定為通謀虛偽意思
    表示所為，然為被告所否認，自應由原告負舉證責任。被告
    丙○○辯稱被告乙○○於83年10月3 日向伊借款450 萬元，
    由伊自配偶蘇郭麗華合作金庫0000000000000 號帳戶提領50
    0 萬元後，當場交付450 萬元予被告乙○○，由被告乙○○
    簽發借據交付伊等情，除有合作金庫銀行94年2 月14日合金
    中山存字第0930006723號函覆之交易明細表附卷（見本院卷
    第97至99頁）可稽外，原告對於被告丙○○自蘇郭麗華上開
    帳戶提領500 萬元乙節，亦不爭執（見本院卷第106 頁），
    故被告辯稱自上開帳戶提領500 萬元，堪信為真實。
  (2)經本院隔離詢問被告二人，被告二人就借款之原因、日期、
    金額、交付地點、在場人、清償期、利息及實際是否清償等
    細節，皆稱係因被告乙○○經營之經鼎公司需用資金，故向
    被告丙○○借款450 萬元，由被告丙○○於83年10月3 日自
    上開帳戶提領500 萬元，於合作金庫交付450 萬元予被告乙
    ○○，交錢時經鼎公司員工李明章在場，因乙○○表示領到
    工程款就還錢，所以未約定清償期、利息及提供擔保品，嗣
    因乙○○無法清償，而於84年3 月間交付發票人為經鼎公司
    ，面額共480 萬元之本票2 張及系爭車位權狀，交付丙○○
    ，作為借款之擔保，其中之30萬元差額作為利息（見本院卷
    第125 至129 頁）等情，互核一致，復有借據、所有權狀、
    本票裁定各1 份、本票2 張為證（見本院卷第30至37頁），
    堪信為真實。則被告二人間究竟有何通謀虛偽意思表示，未
    見原告舉證以明之，是原告主張上開450 萬元借款為通謀虛
    偽意思表示，尚難採信。
  (3)另原告主張系爭抵押權係通謀虛偽意思表示所為、其所擔保
    之債權亦不存在等情，為被告所否認，自應由原告先其主張
    抵押權之設定為通謀虛偽意思表示，負舉證責任。按最高限
    額抵押權所擔保之債權固多為將來發生之債權，然當事人亦
    得可約定對於債務人已存在之債權列入擔保範圍，而於抵押
    權設定契約書載明即可。故最高限額抵押權所擔保之債權非
    限於將來發生之債權，如為已存在之債權而約定為最高限額
    抵押權擔保之範圍，仍為最高限額抵押權所擔保之範圍，故
    本件最高限額抵押權所擔保之債權是否存在，端視該抵押權
    所擔保之債權是否包括450 萬元借款而定。查被告乙○○辯
    稱系爭車位價值只有200 多萬元，因其交付上開2 張本票予
    被告丙○○作為借款之擔保，其中1 張面額為230 萬元，所
    以設定最高限額抵押權230 萬元予被告丙○○等語（見本院
    卷第43頁）；與被告丙○○辯稱因為系爭車位只值200 多萬
    元，所以設定最高限額抵押權230 萬元等語（見本院卷第12
    9 頁），互核一致，復有上開本票、承諾書、他項權利證明
    書及高雄市政府地政處新興地政事務所93年12月24日高市地
    新三字第0930011602號函覆之土地登記申請書、抵押權設定
    契約書附卷（見本院卷第31、36、3765至72頁）可稽，而原
    告亦不否認系爭車位之價值約為200 萬元。是依被告所辯，
    系爭抵押權之設定既係為擔保上開450 萬元借款中230 萬元
    之履行，則抵押權所擔保之債權自與上開借款有關，而被告
    間確有450 萬元借款存在，已如前述，則系爭抵押權所擔保
    之230 萬元債權，自已存在，原告此部分之主張，尚難採信
    。故原告主張系爭抵押權所擔保之債權不存在，及因該債權
    不存在，被告丙○○應塗銷系爭抵押權之請求，為無理由，
    應予駁回。
(二)、備位聲明部分：原告主張依民法第244 條第1 、4 項訴請撤
    銷抵押權之設定行為及塗銷抵押權登記，有無理由？
  (1)按「債務人所為之無償行為，有害及債權者，債權人得聲請
    法院撤銷之。」、「前條撤銷權，自債權人知有撤銷原因時
    起，一年間不行使，或自行為時起經過十年而消滅。」民法
    第244 條第1 項、第245 條分別定有明文。原告於94年4 月
    4 日提出追加聲明狀，追加本項備位聲明，有追加訴之聲明
    狀附卷（見本院卷第112 至115 頁）可稽。另原告係於93年
    4 月23日持上開民事確定判決申請所有權移轉登記，亦有建
    物登記謄本在卷（見本院卷第11頁）可稽，故原告主張伊於
    93年4 月23日前往辦理系爭車位所有權移轉登記時，始知業
    已設定系爭抵押權，其訴請撤銷抵押權之設定行為，自尚未
    逾一年之除斥期間，先此敘明。
  (2)次按「債權人依第一項或第二項之規定聲請法院撤銷時，並
    得聲請命受益人或轉得人回復原狀。」。民法第244 條第4
    項定有明文。又按債務人以其所有之不動產設定抵押權，同
    時向他人借貸款項，其設定抵押權之行為，固屬有償行為，
    若先有債權之存在而於事後為之設定抵押權者，如無對價關
    係，即屬無償行為。倘有害及債權，則債權人自得依民法第
    244 條第1 項之規定以撤銷之。最高法院51年台上字第3528
    號判例可資參照。經查本件450 萬元借款是被告乙○○於83
    年10月3 日向被告丙○○借用，其中之230 萬元為系爭抵押
    權擔保之範圍，業經認定如上。系爭抵押權係於92年4 月10
    日設定，有建物登記謄本、他項權利證明書、土地登記申請
    書及抵押權設定契約書附卷（見本院卷第67至72頁），復為
    兩造所不爭執，堪信為真實。是上開抵押權顯然係為擔保舊
    有之債權所設定，而無對價關係，可堪認定。另被告乙○○
    自承伊從85年生意失敗，到現在都沒工作收入及財產（見本
    院卷第118 頁），並經本院依職權調閱被告乙○○財產、所
    得，查明被告乙○○92年除有系爭車位之所有權及投資臺灣
    公論報股份有限公司所得2 萬元外，無其他財產、所得，亦
    有稅務電子閘門財產所得調件明細表附卷（見本院卷第100
    至101 頁）可稽，故被告乙○○於92年4 月10日設定系爭抵
    押權予被告丙○○時應為無資力之人，系爭抵押權之設定顯
    然害及原告對其指定移轉系爭車位所有權予大增公司之權利
    。故原告主張依民法第244 條第1 、4 項訴請撤銷系爭抵押
    權之設定行為，及命被告丙○○塗銷系爭抵押權，以回復原
    狀，為有理由。綜上，本件原告先位之訴，為無理由，應予
    駁回，備位之訴，為有理由，應予准許。
七、本件事證已臻明確，兩造其餘主張、陳述及證據，於本件之
    判斷均不生影響，爰不一一贅述，附此敘明。
八、結論：本件原告之訴，為一部有理由、一部無理由，依民事
    訴訟法第79條，判決如主文。
中　　華　　民　　國　　94　　年　 7　　月　   21     日
                  民事第五庭審判長法  官  陳嘉惠
                                  法  官  秦慧君
                                  法  官  方錦源
正本係照原本作成。
如不服本判決，應於送達後20日內，向本院提出上訴狀
中　　華　　民　　國　　94　　年　 7　　月　   21     日
                                  書記官  邱靜銘
